【裁判字號】    89,訴,554
【裁判日期】    890927
【裁判案由】    返還不當得利
【裁判全文】
臺灣屏東地方法院民事判決    八十九年度訴字第五五四號
    原      告  乙○○
                甲○○
    兼 右二 人
    法定代理人  丁○○      住.
    被      告  丙○○○    住.
    訴訟代理人  林榮和律師
右當事人間請求返還不當得利等事件，本院判決如左：
    主      文
原告之訴駁回。
訴訟費用由原告負擔。
    事      實
甲、原告方面：
一、聲明：求為判決(一)被告應塗銷坐落屏東縣長治鄉○○段二九○之一地號面積○．
    六三二四公頃土地於民國七十九年九月二日以買賣為原因之所有權移轉登記，將
    該土地登記為原告共有，並將土地返還原告。(二)被告應給付原告新台幣（下同）
    一百六十六萬四千元。
二、陳述：
（一）原告乙○○（民國七十三年十一月二十六日生）及甲○○（民國七十四年十二
      月二十生）為被繼承人邱中聲之女，渠等之法定代理人即原告丁○○為被繼承
      人邱中聲之妻。緣坐落屏東縣長治鄉○○段二九○之一地號、面積○．六三二
      四公頃土地一筆原為邱中聲所有，詎邱中聲之母即被告丙○○○竟趁邱中聲罹
      患胃賁門癌而病重之際，以偽造委託書方式取得邱中聲之印鑑證明後，於七十
      六年九月一日聲請將系爭土地以買賣為原因移轉登記為其所有，而地政機關已
      於翌日辦妥此所有權移轉登記。按邱中聲於七十六年八月三十日死亡時，系爭
      土地仍屬其遺產而由原告共同繼承，並不受被告以上開違法方式將系爭土地移
      轉登記為其所有之影響，是原告主張依民法第七百六十七條前段及中段規定起
      訴請如聲明第一項。
（二）被告自七十六年間起即使用系爭土地種植檳榔至今長達十三年，以一分地平均
      年收入八萬元計算，於此期間被告收入共計六百六十五萬六千元，原告主張依
      民法第一百七十九條規定請求被告返還不當得利而起訴請求如聲明第二項。
三、對被告抗辯之陳述：
（一）原告於七十七年一月間接獲鄉公所通知就邱中聲遺產辦理繼承登記時，始發現
      系爭土地業經被告以買賣為原因移轉登記為其所有。
（二）原告丁○○與邱中聲結婚之初即知悉系爭土地之存在，且於邱中聲死亡前系爭
      土地均由邱中聲與原告丁○○使用，然原告不知系爭土地係由何人出資購買。
（三）被告所提台灣屏東地方法院檢察署檢察官不起訴處分書及台灣高等法院台南分
      院檢察處檢察官處分書各一件，係由原告丁○○提出告訴及聲請再議，而原告
      丁○○確實曾收受此二份處分書。
（四）邱中聲於七十六年八月間某日突然嚴重吐血，於將邱中聲送醫前，原告丁○○
      為防不法之徒侵竊乃將印章、存褶、房地產資料以及自家鑰匙交予當時亦在場
      之邱榮生保管。
（五）證人邱榮生與張書賢與被告具親屬關係，其證詞恐有偏頗，不得採為判決基礎
      。
四、證據：提出戶籍謄本三件、土地登記謄本二件、診斷證明書二件、名片二件以及
    土地所有權移轉登記聲請相關文件二份為證。
乙、被告方面：
一、聲明：求為判決駁回原告之訴。
二、陳述：
    邱中聲之父邱榮生出資向訴外人黃清男購買系爭土地，而以邱中聲名義辦理所有
    權移轉登記並交由邱中聲使用。嗣邱中聲罹患癌症後，曾於七十六年五月底在其
    家中向邱榮生表示願將系爭土地返還邱榮生，而邱榮生表示希望將系爭土地登記
    為被告名義，被告乃經邱中聲同意出具印鑑證明委託書而委託土地代書辦理係爭
    土地所有權移轉相關事宜，且系爭土地所有權狀及邱中聲之印鑑係由原告鐘秋貞
    交予邱榮生等情，業經台灣屏東地方法院檢察署檢察官以七十六年度偵字第三七
    二五號不起訴處分以及台灣高等法院台南分院檢察處檢察官以七十七年度仁議字
    第三二○號處分在案，是被告乃經原所有權人邱中聲同意而合法取得系爭土地所
    有權。
三、證據：提出台灣屏東地方法院檢察署檢察官不起訴處分書、台灣高等法院台南分
    院檢察處檢察官處分書及不動產買賣契約書各一件為證，並請求訊問證人邱榮聲
    及張書賢。
    理      由
一、本件原告起訴主張坐落屏東縣長治鄉○○段二九○之一地號土地原為原告乙○○
    及甲○○之父亦即原告丁○○之夫邱中聲所有，詎邱中聲之母即被告丙○○○竟
    趁邱中聲罹患胃賁門癌而病重之際，以偽造委託書方式取得邱中聲之印鑑證明後
    ，於七十六年九月一日聲請將系爭土地以買賣為原因移轉登記為其所有，並經地
    政機關於翌日辦妥所有權移轉登記，邱中聲於七十六年八月三十日死亡時，系爭
    土地仍屬其遺產而由原告共同繼承，並不受被告以上開違法方式將系爭土地移轉
    登記為其所有影響，是原告主張依民法第七百六十七條前段及中段規定起訴請如
    聲明第一項；又被告自七十六間起即使用系爭土地種植檳榔至今長達十三年，以
    一分地平均年收入八萬元計算，於此期間被告收入共計六百六十五萬六千元，原
    告主張依民法第一百七十九條規定請求被告返還不當得利而起訴請求如聲明第二
    項等語。而被告則以邱中聲之父邱榮生出資向訴外人黃清男購買系爭土地，而以
    邱中聲名義辦理所有權移轉登記並交由邱中聲使用。嗣邱中聲罹患癌症後，曾於
    七十六年五月底在其家中向邱榮生表示願將系爭土地返還邱榮生，而邱榮生表示
    希望將系爭土地登記為被告名義，被告乃經邱中聲同意出具印鑑證明委託書並委
    託土地代書辦理係爭土地所有權移轉相關事宜，且系爭土地所有權狀及邱中聲之
    印鑑係由原告鐘秋貞交予邱榮生等情，業經台灣屏東地方法院檢察署檢察官以七
    十六年度偵字第三七二五號不起訴處分以及台灣高等法院台南分院檢察處檢察官
    以七十七年度仁議字第三二○號處分在案，是被告乃經原所有權人邱中聲同意而
    合法取得系爭土地所有權等語，資為抗辯。
二、原告主張系爭土地原登記為邱中聲所有，嗣邱中聲於七十六年八月三十日死亡，
    被告復於七十六年九月一日聲請將系爭土地以買賣原因移轉登記為其所有，並經
    地政機關於翌日辦妥所有權移轉登記乙節，業據原告與提出與所述相符之戶籍謄
    本、土地登記謄本以及土地所有權移轉登記聲請相關文件為證，堪信為真實。原
    告主張被告趁邱中聲病重之際，藉偽造委託書取得邱中聲之印鑑證明而聲請將系
    爭土地以買賣原因移轉登記為其所有等情，已為被告所否認，並以前詞置辯，經
    查：
（一）證人邱榮生於本院審理時證稱：伊有二位兒子，既存財產預計給予大兒子，復
      出資購買系爭土地給予二兒子邱中聲。嗣後邱中聲因病重向伊表示要將系爭土
      地返還伊，伊乃將系爭土地登記在伊太太（指被告）名下，而系爭土地所有權
      狀及印鑑係伊兒媳（指原告丁○○）在邱中聲家中拿給伊等語。（見八十九年
      八月三十日準備程序筆錄）
（二）證人張書賢於本院審理時證稱：系爭土地由伊舅舅邱榮生出資購買而贈與邱中
      聲。於邱中聲死亡前約一星期左右，伊曾到邱中聲家探望之，當時聽到邱中聲
      詢問伊舅母即被告說：「土地過戶了沒有？」，被告回答說：「我有叫你哥哥
      去辦了。」等語（見八十九年八月三十日準備程序筆錄）
（三）邱榮生於六十九年七月二十三日出資向訴外人黃清男購買系爭土地，並於同年
      九月九日登記為邱中聲所有乙節，業經被告提出與所述相符之不動產買賣契約
      書及原告所提土地登記謄本為證，堪信為真實。
（四）原告所提系爭土地登記聲請書之附件「土地買賣所有權移轉契約書」記載：承
      買人丙○○○，出買人邱中聲，立約日期七十六年八月十七日，以及「土地登
      記委託書」記載：權利人丙○○○與義務人邱中聲於七十六年八月十七日共同
      委請訴外人李榮來代辦系爭土地移轉登記手續。
（五）綜上所述，足認原告之被繼承人邱中聲業於死亡前就系爭土地與被告訂立贈與
      契約及達成移轉系爭土地所有權之合意，並與被告共同委請訴外人李榮來辦理
      系爭土地所有權移轉之登記手續，原告主張被告趁邱中聲病重之際，藉偽造委
      託書取得邱中聲之印鑑證明而聲請將系爭土地以買賣原因移轉登記為其所有云
      云，尚難信為真實。
三、按不動產物權，依法律行為而取得設定、喪失及變更者，非經登記，不生效力，
    民法第七百五十八條定有明文。又按繼承人自繼承開始時，除本法另有規定外，
    承受被繼承人財產上之一切權利義務，民法第一千一百四十八條前段定有明文。
    被告本於上開移轉系爭土地所由權之物權契約，自地政機關於七十六年九月二日
    辦妥所有權移轉登記時起即取得系爭土地所有權。且自原告之被繼承人邱中聲於
    七十六年八月三十日死亡而開始繼承時起，原告當然繼承邱中聲於死亡前所為上
    開贈與契約而負有協同被告辦理系爭土地所有權移轉登記之義務，原告自無請求
    被告塗銷上開系爭土地所有權移轉登記之餘地。從而，原告主張系爭土地為渠等
    共同繼承而公同共有，詎被告自七十六間起即無權使用系爭土地種植檳榔至今，
    主張依民法第七百六十七條及第一百七十九條規定請求如聲明云云，於法尚有未
    合，不應准許。
據上論結，本件原告之訴為無理由，依民事訴訟法第七十八條，判決如主文。
中      華      民      國    八十九    年    九    月     二 十 七     日
                                    臺灣屏東地方法院民事第二庭
~B審判長法官  洪有川
~B法      官  王致傑
~B法      官  賴秀雯
右為正本係照原本作成。
如不服本判決，應於送達後廿日內，向本院提出上訴狀。
~B法院書記官  滕一珍
中      華      民      國    八十九    年      九    月    二 十 七    日


司法院資訊處製作；財團法人民間司法改革基金會備份。
